【裁判字號】    89,再,37
【裁判日期】    900116
【裁判案由】    再審之訴
【裁判全文】
臺灣高等法院臺南分院民事判決  八十九年度再字第三十七號  ｊ
      再審原告    丙  ○  ○
                  丁  ○  ○
                  乙  ○  ○
                  甲  ○  ○
      右四人共同
      訴訟代理人  陳  里  己  律師
                  蔡  淑  媛  律師
                  歐  陽志宏  律師
      送達代收人  庚  ○  ○  .
      再審被告    己  ○  ○  .
      法定代理人  戊  ○  ○  .
      訴訟代理人  林  國  一  律師
      複  訴  訟
      代  理  人  李  國  弘  律師
右當事人間請求確認土地所有權存在事件，再審原告對於中國民國八十五年六月十日
本院八十三年度上更(二)字第一二一號民事確定判決，提起再審之訴，本院判決如左：
      主      文
再審原告之訴駁回。
再審訴訟費用由再審原告負擔。
      事      實
甲、再審原告方面：
一、聲明：
（一）本訴部分：(一)、原確定判決關於不利於再審原告之部分廢棄。(二)、再審被告之
      第二審上訴駁回。(三)、再審前之一、二、三審訴訟費用、再審訴訟費用均由再
      審被告負擔。
（二）反訴部分：(一)、原確定判決關於不利於再審原告之部分廢棄。(二)、前項廢棄部
      分，請求確認再審原告就座落嘉義縣六腳鄉○○段一六八之地號（即重測前之
      灣內段三九三之五地號）、旱、面積三一○二‧七七平方公尺土地所有權存在
      。(三)、再審前之第一、二、三審訴訟費用及再審訴訟費用由再審被告負擔。
二、陳述：
（一）、按「當事人發現未經斟酌之證物或得使用該證物者。」得以再審之訴對於確
        定終局判決聲明不服，民事訴訟法第四百九十六條第一項第十三款定有明文
        。又「民事訴訟法第四百九十六條第一項第十三款所謂發見未經斟酌之證物
        ，指在事實審言詞辯論終結前已存在之證物，當事人不知有此，致未斟酌，
        現始知之者，或知有該證物之存在，而當時未能提出，致不得使用者而言。
        」最高法院五十七年度台上字第一五四一號著有判決。
    １、原確定判決認：依再審原告所提之理由並承諾書所載內容之三九三之二土地
        是否即為其稱之現有地號三九三─五號土地尚有可疑，而否定再審原告之主
        張。然查系爭三九三之五地號係由三九三之二分割而來，三九三之二係由三
        九三分割而來之事實，再審原告於歷審一再主張（參見原確定判決事實欄(四)
        第十四至十五頁），又再審原告於八十九年四月十一日向嘉義縣朴子地政事
        務所查詢該所保管系爭三九三地號土地之日據時代「土地登記見出帳」，嗣
        經該所於八十九年四月十三日函覆再審原告：「本案經查有關本所保管日據
        時代『土地登記見出帳』結果，六腳鄉○○段三九三地號日據時代登記簿記
        載之冊數、丁數及登記番號均為空白，本所無當時之登記資料可供參考。」
        是以，相較於其他土地，系爭三九三地號土地於日據時代登記簿並無登記資
        料可查，亦即並無任何資料可資證明系爭三九三地號土地之原始所有權人為
        鳳山廟；反之，再審原告所提出之由鳳山廟管理人所立之理由並承諾書已明
        白表示分割後之三九三之二地號土地即係由三九四地號其中之一部分誤編為
        三九三地號之土地，該承諾書並經當時之嘉義廳派任灣內區土地整理委員蓋
        章，而由陳吟之繼承人陳漢卿就三九四地號及三九三之二地號合併為三九四
        地號作成合併申告書，並經土地整理委員陳港蓋章認可。故由上述朴子地政
        事務所所出具之函可知系爭三九三地號土地既無原始登記資料可查，原確定
        判決亦未否認系爭理由並承諾書之真正，足認系爭三九四地號土地之一部分
        確係被誤編入三九三地號，亦即系爭三九三地號之土地登記資料於日據時代
        之登記有所謬誤，自難僅憑再審被告持有系爭三九三地號土地之舊土地所有
        權狀而遽認鳳山廟為系爭土地所有權人。原確定判決並未調閱系爭土地於日
        據時代之所有登記資料，僅憑再審被告之舊土地所有權狀及光復後之土地登
        記謄本遽認鳳山廟為所有權人，實有疏漏。經再審原告向朴子地政事務所查
        詢系爭三九三地號土地之日據時代相關登記資料，始發覺系爭三九三地號土
        地竟查無登記資料，令人匪夷所思，則系爭土地無原始登記資料乙事於言詞
        辯論終結前已存在，惟再審原告並不知有此事，嗣於八十九年四月十一日聲
        請調閱時始知情，而此證據之發現足證系爭三九三地號土地之原始登記應屬
        謬誤，自屬有利於再審原告之證據，故本件自有民事訴訟法第四九六條第一
        項第十三款之適用。
    ２、再審原告於八十九年五月一日向朴子地政事務所申請系爭三九三、三九三之
        二、三九三之三、三九三之四、三九三之五及三九三之六地號等六筆土地之
        日據時期土地台帳資料。由前開土地之登記面積及其沿革（即分割之情形）
        可知，系爭三九三地號土地面積為○‧四八三七甲，於昭和（按：後附沿革
        表指為「大正」）五年十月二十日分割為三九三地號（面積○‧一一七○甲
        ）及三九三之二地號（面積○‧三六六七甲），嗣後三九三之二面積測量更
        正為○‧三七八七甲，於昭和六年十月十日，三九三之二地號又分割為三九
        三之二地號（面積○‧○一五二甲）及三九三之四地號（面積○‧○四○六
        甲）及三九三之五地號（面積○‧三二二九甲），則依前開系爭土地之沿革
        及面積變動，三九三之二地號土地之面積核與系爭理由並承諾書所載之三九
        三之二地號面積相符，足證系爭理由及承諾書確係依據當時之土地登記而為
        記載，而嗣後系爭三九三之二地號土地又分割為三九三之二、三九三之四、
        三九三之五地號，益證三九三之五地號土地確係由系爭三九三之二地號土地
        所分割出來，原確定判決未調閱系爭土地之日據時代台帳資料，遽以理由並
        承諾書之內容推論三九三之五地號是否為其所載之內容有可疑，其判決顯有
        違誤。再審原告所聲請日據時代系爭土地之台帳資料既早已存在，且未經原
        確定判決法院予以調閱斟酌，而再審原告於八十九年五月一日始知或始能取
        得該日據時代之土地台帳資料，則依前開系爭土地之日據時期土地台帳資料
        足可認定系爭三九三之五地號土地為三九三之二地號土地所分割出來，而系
        爭三九三之二地號土地既係鳳山廟管理人親立理由及承諾書表明並非鳳山廟
        所有，而係因土地測量、登記錯誤所致，足認前開證據之發現有利於再審原
        告，並可受有利之判決，自屬民事訴訟法第四九六條第一項第十三款之事由
        。
（二）、「再審之訴應於三十日之不變期間內提起，前項期間自判決確定時起算，但
      再審理由知悉在後，自知悉時起算。再審之訴之判決確定時起，其再審之理由
      發生於判決確定後者，自發生時起如已逾五年者，不得提起。」民事訴訟法第
      五百條第一、二項及第三項前段定有明文。本件確定判決雖經最高法院於八十
      六年六月五日駁回上訴確定，惟本件再審原告於八十九年四月十一日向嘉義縣
      朴子地政事務所申請系爭三九三地號土地之「土地登記見出帳」之登記資料。
      該事務所於同年四月十四日發文通知再審原告該系爭三九三地號土地，並無日
      據時期登記資料可資提供，又再審原告於八十九年五月一日聲請系爭三九三地
      號等六筆日據時期土地台帳資料，則前開二則證據均係再審原告於八十九年四
      月十四日（四月十三日發文，再審原告十四日才收到）及同年五月一日始獲悉
      ，雖已逾判決確定後三十日之不變期間，惟前開證據均係再審原告於確定判決
      後始知悉，依民事訴訟法第五百條第二項、第三項前段規定，前開不變期間應
      自再審原告知悉後起算，且於判決確定後亦未逾五年，是以，本件再審原告既
      對於再審理由知悉在後，其再審期間之計算自應於再審原告知悉時起算不變期
      間，則本件再審原告提起本件再審之訴，自未逾再審之不變期間。綜上所述，
      原確定判決確認系爭三九三之五地號土地為再審被告己○○所有，並駁回再審
      原告所提反訴上訴等，顯非適法，為此，爰依民事訴訟法第四百九十六條第一
      項第十三款規定提起再審之訴，請准予再審之聲請，並賜判如訴之聲明。
三、證據：提出嘉義縣朴子地政事務所八十九年朴地一字第二○五五號函、系爭三九
    三地號等五筆土地日據時期之台帳影本各乙份、分割沿革表乙份、最新土地謄本
    六份為證，並聲請函詢嘉義縣朴子地政事務所及內政部地政司。
乙、再審被告方面：
一、聲明：（一）、再審原告再審之訴駁回。（二）、再審之訴訟費用由再審原告負
    擔。
二、陳述：
（一）、當事人提起再審之訴，係以發見未經斟酌或得使用之證物為理由者，必以該
        證物若經斟酌可受較有利益之裁判者為限，又未經斟酌之證物，縱經斟酌，
        亦不足動搖原確定判決之基礎者，即不能受較有利益之裁判，顯非有再審理
        由（分別參見最高法院44年台上字第1545號、46年台上字第1658號判決）。
        本件再審原告以經向嘉義縣朴子地政事務所查詢有關三九三地號土地之日據
        時代「土地登記見出帳」，該地政事務所函復謂：「本案經查有關本所保管
        日據時代『土地登記見出帳』結果，六腳鄉○○段三九三地號日據時代登記
        簿記載之冊數、丁數及登記番號均為空白，本所無當時之登記資料可供參考
        。」該地政事務所之函文既謂無當時之登記資料可供參考，故此函文證據，
        縱經斟酌，亦不足動搖確定判決之基礎，即不能受較有利益之裁判，依前揭
        判決之法律見解，顯非有再審之理由。
（二）、按民事訴訟法第四百九十六條第一項第十三款所謂當事人發見未經斟酌之證
        物，係指在前訴訟程序事實審之言詞辯論終結前，不知有該證物之存在，而
        未提出，其後始知者而言，若該證物在前訴訟程序中業已提出，自無許當事
        人據以提起再審之訴之餘地（參見最高法院63年台上字第723號判決）。本
        件再審原告認系爭土地為其所有，無非以日據大正七年十月間鳳山廟之管理
        人陳知母等人以漢文及日文書立理由並承諾書，並經所謂之嘉義廳派任灣內
        區土地整理委員陳港蓋章。然該承諾書係私文書，在前訴訟程序，再審被告
        否認其為真正，再審原告在前訴訟程序，並無法舉證證明該承諾書之真正。
        再審原告於前訴訟程序各審均提出該承諾書以證明系爭土地為其所有，但不
        為各審所採納。再審原告以嘉義縣朴子地政事務所函文謂「無當時之登記資
        料可供參考」，既欲以在前訴訟程序已提出無法舉證證明為真正之「承諾書
        」，提起本件再審之訴，顯非適法。
丙、本院依職權調閱臺灣嘉義地方法院八十一年度訴字第二七一號之歷審案卷，並函
    詢嘉義縣朴子地政事務所。
      理      由
一、本件再審原告等係對於本院八十三年度上更（二）字第一二一號民事確定判決，
    主張該判決有民事訴訟法第四百九十六條第一項第十三款之再審事由，向本院提
    起再審之訴，依同法第四百九十九條第一款之規定，專屬本院管轄；又再審原告
    等主張係於八十九年四月十一日向嘉義縣朴子地政事務所申請系爭三九三地號土
    地之「土地登記見出帳」之登記資料，該事務所於同年四月十四日發文通知再審
    原告該系爭三九三地號土地，並無日據時期登記資料可資提供，再審原告旋於八
    十九年五月一日聲請系爭三九三地號等六筆日據時期土地台帳資料，有該台帳資
    料核發日期在卷可稽，則前開二項證據，係再審原告分別於八十九年四月十四日
    及同年五月一日始知悉，雖已逾判決確定後三十日之不變期間，惟前開證據係再
    審原告於確定判決後始知悉，依民事訴訟法第五百條第二項、第三項前段規定，
    前開不變期間應自再審原告知悉後即八十九年四月十四日、同年五月一日起算，
    而再審原告於判決確定後未逾五年之八十九年五月十日具狀向本院聲請再審，並
    未逾民事訴訟法第五百第一項所規定三十日之不變期間，合先說明。
二、再審原告主張：坐落嘉義縣六腳鄉○○段三九三之五號土地與三九三之二號、三
    九三之四號等三筆土地，日據時期均編在三九三之二號，其後才分割成三筆，日
    據時期三九三之二號土地屬訴外人陳吟（即再審原告之被繼承人陳弼卿之前手陳
    漢卿之被繼承人）所有，與鳳山廟（即再審被告）所有土地相鄰，各自使用，互
    不相涉，當時之調查人員誤將陳吟所有之三九四號一部分土地劃入鳳山廟之三九
    三號土地，大正五年間，承辦人員發現錯誤乃將應屬陳吟所有部分，自三九三割
    出三九三之二號土地，而鳳山廟之管理人親立理由並承諾書表明該三九二之二號
    土地並非鳳山廟所有，而係因土地測量、登記錯誤所致，原確定判決亦未否認系
    爭理由並承諾書之真正，足認分割後之三九三之二地號土地乃系爭三九四地號土
    地之一部分確係被誤編入三九三地號。再審原告於八十九年四月十一日向嘉義縣
    朴子地政事務所查詢該所保管系爭三九三地號土地之日據時代「土地登記見出帳
    」，嗣經該所於八十九年四月十三日函覆再審原告，系爭三九三地號土地於日據
    時代登記簿並無登記資料可查，亦即並無任何資料可資證明系爭三九三地號土地
    之原始所有權人為鳳山廟。又再審原告於八十九年五月一日始知或始能取得系爭
    土地之日據時期土地台帳資料，足可認定系爭三九三之五地號土地為三九三之二
    地號土地所分割出來，分割後之三九三之二地號土地乃系爭三九四地號土地之一
    部分確係被誤編入三九三地號，亦即系爭三九三地號之土地登記資料於日據時代
    之登記有所謬誤，自難僅憑再審被告持有系爭三九三地號土地之舊土地所有權狀
    而遽認鳳山廟為系爭土地所有權人。因再審原告未能提出前開日據時代「土地登
    記見出帳」，致被訴確認土地所有權存在及交還土地之本訴及再審原告請求確認
    系爭三九三之五號土地之所有權存在之反訴均受敗訴判決確定。因再審原告發見
    並取得未經斟酌之上開證物，如經斟酌，當可受較為有利益之裁判，爰依民事訴
    訟法第四百九十六條第一項第十三款之規定提起再審，求為廢棄原確定判決不利
    再審原告部分，並駁回再審被告之第二審上訴駁回，及確認再審原告就系爭坐落
    嘉義縣六腳鄉○○段一六八號（即重測前之灣內段三九三之五）土地所有權存在
    之判決等語。
三、再審被告則以：嘉義縣朴子地政事務所之函文既謂無當時之登記資料可供參考，
    故此函文證據，縱經斟酌，亦不足動搖確定判決之基礎，即不能受較有利益之裁
    判，顯非有再審之理由。又再審原告於前訴訟程序各審均提出該承諾書以證明系
    爭土地為其所有，但不為各審所採納。再審原告以嘉義縣朴子地政事務所函文謂
    「無當時之登記資料可供參考」，既欲以在前訴訟程序已提出無法舉證證明為真
    正之「承諾書」，提起本件再審之訴，顯非適法等語，資為抗辯。
四、本件再審原告主張發見未經本院八十三年度上更(二)字第一二一號民事確定判決所
    斟酌，如經斟酌，可受較有利益判決之證物，或得使用該證物之再審理由等情，
    固據提出嘉義縣朴子地政事務所於八十九年四月十三日以八十九朴地一字第二０
    五五號函及該函所附日據時代「土地登記見出帳」影本暨日據時期「土地台帳」
    各一份為證，惟為再審被告所否認，並以前揭等詞置辯，經查：
(一)、按民事訴訟法第四百九十六條第一項第十三款固規定，當事人發見未經斟酌之證
    物或得使用該證物者，得以再審之訴對於確定終局判決聲明不服。然當事人發現
    未經斟酌之證物或得使用該證物者，以如經斟酌可受較有利益之裁判者為限，則
    又為同條款但書所明定。亦即，當事人發現之新證物，如經斟酌，仍不足動搖原
    確定判決之基礎者，即不得據為本款之再審理由。
(二)、查再審原告主張其向嘉義縣朴子地政事務所查詢有關三九三地號土地之日據時代
    「土地登記見出帳」，該地政事務所函復謂：「本案經查有關本所保管日據時代
    『土地登記見出帳』結果，六腳鄉○○段三九三地號日據時代登記簿記載之冊數
    、丁數及登記番號均為空白，本所無當時之登記資料可供參考」，固據提出該地
    政事務所於八十九年四月十三日以八十九朴地一字第二０五五號函及該函所附日
    據時代「土地登記見出帳」影本暨日據時期「土地台帳」各一份為證，再審原告
    所提上述等證據，於前訴訟程序固未提出，且未經斟酌；然查(1)再審原告之被繼
    承人陳弼卿於民國三十五年六月二十九日向陳漢卿購買六腳鄉○○段三九四號土
    地，於三十六年五月二十日辦妥所有權移轉登記，當時台灣已光復，依我國不動
    產採登記生效要件原則，若陳弼卿所購買之六腳鄉○○段三九四號土地包含同段
    三九三之二號土地，當時應一併解決，然六腳鄉○○段三九三之二號土地既未辦
    理所有權移轉登，則陳弼卿自未取得該三九三之二號土地所有權，從而亦未取自
    三九三之二分割而來之三九三之五號土地所有權，已甚明確。(2)另再審原告所提
    出日據大正七年十月間鳳山廟之管理人陳知母等人以漢文及日文書立之「理由並
    承諾書」記載之內容，其意為「大榔西保灣內三九三番之二，、三分七厘
    八毫七絲，右之土地係灣內陳吟所有，因明治三十五年間土地調查之際與鳳山
    廟業地三九三番均為池沼地，因地盤錯誤合併調製之原因，該土地與業主陳吟的
    三九四番地，因是相鄰地密接而引起錯誤記入，此次都合與陳吟原業地三九四
    番地一齊合併，且分割之地與三九四番為同一，因地盤誤謬，特提出訂正申告，
    該三九三番之二土地，原歸三九四番兩地之合併，弊人等並無任何異議及任何問
    題之發生，將右的土地引渡（交付歸還）原業地主陳吟之子孫永久執掌，因之連
    名署印付為日後之證，．．．鳳山廟管理人陳知母．陳溪、陳立，灣內區土地整
    理委員陳港蓋章」。然再審被告於原訴訟程序，即否認該私文書之真正。再審原
    告復未舉證證明該私文書為真正，尚難遽採。至再審原告所提出之前開地政事務
    函及「土地登記見出帳」所載，關於六腳鄉○○段三九三號土地日據時代登記簿
    記載之冊數、丁數及登記番號均為空白，而「土地登記見出帳」係為日據時代之
    登記簿之索引，若為空白者乃所有權人於日據時代未辦理登記，有嘉義縣朴子地
    政事務所八十九年十一月十日八十九朴地一字第六九一三號函在卷可憑，是再審
    原告所提出之前開「土地登記見出帳」僅足以證明三九三號土地所有權人於日據
    時代未辦理登記而已，不能由此認定三九三之二號土地係再審原告所有。另依再
    審原告所提出之三九三、三九三之二、三九三之三、三九三之四、三九三之五、
    及三九三之六號等六筆土地之台帳資料，或可認前開土地係由三九三號土地分割
    而來而已，然均無法由此推認原三九三號及三九四號土地確有登記錯誤之情事，
    及三九三之二號、三九三之五號土地係三九四號土地之一部分，而屬再審被告所
    有，則屬無疑。(3)又依再審原告於原審所提之民國三十五年之台灣省土地關係人
    繳驗憑證申報書（見原審卷第六十九頁）雖記載，當時之六腳鄉長侯焜保證三九
    三之二號土地為陳弼卿所有，另一保證書（原審卷第七十一頁）則有陳維清及侯
    焜保證三九三之二號土地為陳弼卿所有，惟依嘉義縣朴子地政事務於原審所檢送
    之民國三十五年台灣省土地關係人繳驗憑證申報書（見原審卷第一一九頁），則
    記載當時之北村長陳維清及南村長陳陽代理已死亡之前管理人陳偃、陳砌、陳知
    母申報三九三之五號土地為己○○所有，亦由當時之六腳鄉長侯焜為保證人（見
    原審卷第一一九頁－一二三頁），足見陳維清、侯焜縱曾證明三九三之二號土地
    為陳弼卿所有，惟陳維清亦申報三九三之五號土地為再審被告所有，並由侯焜為
    證明人，故三九三之五號是否為三九三之二號土地之一部分並為陳弼卿所有，並
    非無疑。又倘三九三之二號及三九三之五號土地確係再審原告之被繼承人陳弼卿
    所有，則於日據時代或台灣光復後辦理土地總登記時，均可申請登記為所有人，
    其卻未為土地所有權登記，則再審原告主張系爭三九三之二號、三九三之五號土
    地為其所有，實乏依據。何況系爭三九三之五號土地，地政機關於三十五年八月
    六日以縣字第七九九八三號收件，三十六年四月十六日為總登記時，係登記為再
    審被告所有，有土地登記簿謄本可據（見原審卷第十六頁），是再審原告主張三
    九三之五號土地為其所有，自非可取。本院原八十三年度上更二字第一二一號確
    定判決認系爭三九三之五號土地為再審被告所有，且囑託嘉義縣朴子地政事務所
    測量結果，而認定再審原告無權占有再審被告所有系爭三九三之五號土地，為再
    審原告敗訴之判決，並無違誤。而再審原告所提出之上開證據縱經斟酌，均不足
    以動本院原確定判決之效力，即不足為再審原告有利益之裁判，自非民事訴訟
    法第四百九十六條第一項第十三款所定得為再審之事由，則其再審之請求，即有
    未合。
五、綜上所述，再審原告提出前開嘉義縣朴子地政事務所於八十九年四月十三日以八
    十九朴地一字第二０五五號函及該函所附日據時代「土地登記見出帳」影本暨日
    據時期「土地台帳」縱經斟酌，並不足以動搖原確定判決之效力，而可受較有利
    益之裁判，核與民事訴訟法第四百九十六條第一項第十三款之規定不符，自難認
    為有再審之事由；從而再審原告依民事訴訟法第四百九十六條第一項第十三款之
    規定，提起本件再審之訴，求為廢棄本院八十三年度上更二字第一二一號確定判
    決，不利再審原告部分，並駁回再審被告之第二審上訴，及確認再審原告就系爭
    坐落嘉義縣六腳鄉○○段一六八號（即重測前之灣內段三九三之五）土地所有權
    存在，要難認為正當，即無准許之理由，而應予駁回。
六、本件待證事實已臻明確，兩造其餘攻擊防禦方法及舉證，對判決之結果已不生影
    響，爰不一一詳為審酌，附此敘明。
七、據上論結，本件再審之訴為無理由，依民事訴訟法第五百零五條、第七十八條、
    第八十五條第一項前段，判決如主文。
中      華      民      國    九  十    年      一      月    十六      日
                                    臺灣高等法院臺南分院民事第二庭
~B1審判長法官  吳    志    誠
~B2      法官  葉    居    正
~B3      法官  李    素    靖
右為正本係照原本作成。
如對本判決上訴，須於判決送達後二十日內向本院提出上訴狀，其未表明上訴理由者
，應於上訴後二十日內向本院提出上訴理由書。
中      華      民      國    九  十    年      一      月    十八      日
~B法院書記官  林    鈴    香


司法院資訊處製作；財團法人民間司法改革基金會備份。
